臺灣高等法院刑事判決
110年度上易字第1218號
上  訴  人  臺灣新北地方檢察署檢察官
上  訴  人  
即  被  告  廖緁瀅



上列上訴人因被告違反毒品危害防制條例案件，不服臺灣新北地
方法院109年度審易緝字第41號，中華民國109年4月1日第一審判
決（起訴案號：臺灣新北地方檢察署108年度毒偵字第6188號）
，提起上訴，本院判決如下：
    主  文
原判決撤銷。
本件公訴不受理。
    理  由
一、公訴意旨略以：被告廖緁瀅基於施用第二級毒品之犯意，於
    民國108年10月15日0時20分許為警採尿時起回溯96小時內之
    某時，在不詳地點，以不詳方式，施用第二級毒品甲基安非
    他命1次。嗣其於108年10月14日23時30分許，駕駛車號000-
    0000號自用小客車搭載陳凱軒，在新北市三重區中山南路與
    電信街口因形跡可疑為警查獲，並經警採尿送驗後，結果呈
    甲基安非他命、安非他命陽性反應。因認被告涉犯毒品危害
    防制條例第10條第2項之施用第二級毒品罪嫌云云。
二、按起訴之程式違背規定者，應諭知不受理之判決，並得不經
    言詞辯論為之，刑事訴訟法第303條第1款、第307條分別定
    有明文。而施用第一、二級毒品為犯罪行為，毒品危害防制
    條例第10條設有處罰規定。故施用第一、二級毒品者，本應
    科以刑罰。惟基於刑事政策，對合於一定條件之施用者，則
    依同條例第20條之規定，施以觀察、勒戒及強制戒治之保安
    處分。而依同條例第23條第2項之規定，以於觀察、勒戒或
    強制戒治執行完畢釋放後，3年內再犯施用第一、二級毒品
    罪者，始依法追訴。至於未曾受觀察、勒戒或強制戒治執行
    完畢釋放紀錄之被告，因施用毒品，經檢察官為附命完成戒
    癮治療之緩起訴處分（下稱「附命緩起訴」）確定，且已完
    成所命履行之戒癮治療，期滿未經撤銷，於毒品危害防制條
    例修正後，不得視為事實上已接受等同「觀察、勒戒或強制
    戒治」之處遇執行完畢。蓋因毒品危害防制條例第24條修正
    施行後所定之多元附條件緩起訴處分，並不限於「附命緩起
    訴」，且撤銷緩起訴處分後，亦應由檢察官依法繼續偵查或
    起訴，與修正前所定之「依法追訴」不同，則緩起訴處分之
    效力與曾受「觀察、勒戒或強制戒治」之處遇已無法等同視
    之。且依最高法院最近所持一致見解，祇要本次施用毒品犯
    行距其最近1次觀察、勒戒或強制戒治執行完畢釋放後，已
    逾3年者，即仍有修正後毒品危害防制條例第20條關於「觀
    察、勒戒或強制戒治」程序規定之適用；而「附命緩起訴」
    經撤銷，仍應回復原緩起訴處分不存在之狀態，由檢察官就
    該次施用毒品犯行依法為相關處分，均已變更最高法院95年
    度第7次、97年度第5次及100年度第1次等刑事庭會議決議所
    持見解，使得原先所採的肯定說，於修法後在法理上即有斟
    酌之餘地。又「附命緩起訴」戒癮治療之執行，係以社區醫
    療（機構外醫療體系）處遇替代監禁式治療，使施用毒品者
    得繼續正常家庭及社會生活，尚非集中於勒戒處所，受監所
    矯正、管理，仍難脫其「收容」或「處罰」外觀者，所可比
    擬，於機構外之戒癮治療難達其成效時，再施以機構內之強
    制處遇，亦屬循序漸進之合理矯正方式，而有改採否定說的
    必要。因此「附命緩起訴」之被告縱使完成「戒癮治療」，
    難認得與觀察、勒戒或強制戒治「已執行完畢」之情形等同
    視之。倘其施用毒品犯行距最近1次「觀察、勒戒或強制戒
    治」執行完畢釋放後已逾3年，縱係於完成戒癮治療3年內再
    犯，仍應依修正後毒品條例第20條第1項、第2項規定進行「
    觀察、勒戒或強制戒治」程序，不得逕行起訴（最高法院11
    0年度台上字第2096號判決意旨參照）。末按如被告犯罪時
    ，無事實上已接受等同「觀察、勒戒」處遇之情形，即使「
    附命緩起訴」經撤銷，基於被告受觀察、勒戒處遇權益之維
    護，並遵守正當法律程序，自應為有利於被告之解釋，仍應
    由檢察官聲請法院裁定將被告送觀察、勒戒，尚不得逕對被
    告起訴（最高法院109年度台非字第105號、第76號判決意旨
    參照）。
三、經查：上訴人即被告廖緁瀅犯本件施用毒品案件前，查無經
    觀察、勒戒或強制戒治執行完畢釋放之紀錄，惟其前因施用
    第二級毒品案件，經臺灣新北地方檢察署檢察官以105年度
    毒偵字第2223號為緩起訴處分，嗣未完成履行條件，經撤銷
    緩起訴處分，提起公訴，經原審以107年度審訴字第349號判
    決判處有期徒刑6月確定；再因施用第一級毒品案件，經臺
    灣新北地方檢察署檢察官以105年度毒偵字第5379號為附命
    完成戒癮治療之緩起訴處分確定，緩起訴期間自105年8月4
    日起至107年2月3日止，並於106年12月2日履行完成戒癮治
    療，嗣因於緩起訴期間內再犯施用毒品罪，而未完成履行條
    件，經撤銷緩起訴處分，並以107年度撤緩毒偵字第52號聲
    請簡易判決處刑，經原審以107年度簡字第1887號判決判處
    有期徒刑6月確定等情，有本院被告前案紀錄表在卷可稽。
    依上開規定及說明，被告前未曾受觀察、勒戒或強制戒治之
    處遇，而經檢察官為附命緩起訴確定，且已完成所命履行之
    戒癮治療，於毒品危害防制條例修正後，不得視為事實上已
    接受等同「觀察、勒戒或強制戒治」之處遇執行完畢，而應
    回復原緩起訴處分不存在之狀態。因此，被告於108年10月1
    5日0時20分許為警採尿時起回溯96小時內之某時所犯本案施
    用毒品犯行，需先依毒品危害防制條例第20條第1項、第2項
    規定進行「觀察、勒戒或強制戒治」程序，不得逕行起訴。
    雖檢察官前依修正前毒品危害防制條例規定提起公訴，起訴
    程序固未違背當時之規定，原審亦予以論罪科刑，然原審未
    及察知最高法院對被告因施用毒品罪，經檢察官為附命戒癮
    治療之緩起訴處分確定，且已完成所命履行之戒癮治療，期
    滿未經撤銷，於毒品危害防制條例修正後，不得視為事實上
    已接受等同「觀察、勒戒或強制戒治」之處遇執行完畢，已
    經由徵詢程序達成統一見解，是本案已不得追訴，檢察官逕
    行起訴，其起訴程序即已違背規定，應諭知不受理判決；原
    審予以論罪科刑，亦有違誤。檢察官上訴意旨以原審逕對被
    告判處有期徒刑以取代觀察、勒戒之保安處分，其法律見解
    似屬有疑，為有理由；至被告上訴意旨雖未指摘及此，惟原
    判決既有上開可議，即屬無可維持，應由本院將原判決撤銷
    ，諭知被告公訴不受理之判決，並不經言詞辯論為之。
據上論斷，應依刑事訴訟法第369條第1項前段、第364條、第303
條第1款、第307條，判決如主文。
中　　華　　民　　國　　110 　年　　6 　　月　　30　　日
                  刑事第八庭  審判長法　官 陳世宗
                                    法　官 呂寧莉
                                    法　官 周明鴻
以上正本證明與原本無異。
不得上訴。
                                    書記官 謝雪紅
中　　華　　民　　國　　110 　年　　6 　　月　　30　　日